【裁判字號】    96,醫訴,7
【裁判日期】    980219
【裁判案由】    業務過失致死
【裁判全文】
臺灣高雄地方法院刑事判決               96年度醫訴字第7號
公  訴  人  臺灣高雄地方法院檢察署檢察官
被      告  丙○○
選任辯護人  王成彬律師
上列被告因業務過失致死案件，經檢察官提起公訴（96年度偵字
第19206號），本院判決如下：
    主  文
丙○○犯業務過失致死罪，處有期徒刑肆月，如易科罰金，以銀
元佰元即新台幣玖佰元折算壹日，減為有期徒刑貳月，如易科
罰金，以銀元佰元即新台幣玖佰元折算壹日。緩刑貳年。
    事  實
一、丙○○係設於高雄縣林園鄉○○○路360 號之建佑綜合醫院
    （以下簡稱建佑醫院）骨科主治醫師，為從事業務之人，於
    民國87年8 月初，因蔡黃美人罹患兩膝退化性關節炎前來求
    診，乃明知蔡黃美人已高齡87歲，及可預見如同時為其施行
    兩側全人工膝蓋關節置換手術，可能引發脂肪栓塞，導致更
    高之併發症及死亡機率，乃應注意於手術前更審慎評估病患
    蔡黃美人之健康狀況，竟疏於注意其壓力承受度及心肺肝腎
    功能，在術前做更足夠之評估，再與蔡黃美人充分溝通，讓
    蔡黃美人充分了解手術可能帶來之併發症、危險性與死亡率
    ，而依當時情形又無不能注意之情事，卻未盡防止上開結果
    發生之義務，仍於同年月14日上午9 時許，開始為蔡黃美人
    同時施行兩側全人工膝蓋關節置換手術，致蔡黃美人於手術
    完成後2 小時之當日15時許，即因脂肪栓塞而血壓下降，失
    卻意識，轉至加護病房施予各種急救無效，爾後仍因併發腦
    部脂肪栓塞，導致多重器官衰竭及廣泛血管內凝固病變，於
    手術後第7 天（即87年8 月20日）凌晨3 時30分許宣告不治
    死亡（起訴書誤載於1時45分許）。
二、案經台灣高雄地方法院檢察署檢察官自動檢舉簽分偵查起訴
    。
    理  由
壹、證據能力部分：
一、按被告以外之人於審判外向法官所為之陳述，得為證據，刑
    事訴訟法第159 條之1 第1 項定有明文。經查，本件鑑定人
    即高雄醫學大學附設中和紀念醫院外科主任沈茂昌醫師、鑑
    定人即高雄醫學大學附設中和紀念醫院骨科主任乙○○○○
    、鑑定人即高雄醫學大學附設中和紀念醫院麻醉科主任甲○
    ○○○分別於於台灣高等法院高雄分院90年上訴字第1697號
    案件審理中所為之鑑定陳述，係被告以外之人於本件審判外
    向法官所為之陳述，核之上開說明，應有證據能力，而得作
    為本件認定犯罪事實之證據。
二、按被告以外之人於審判外之言詞或書面陳述，除法律有規定
    者外，不得作為證據，刑事訴訟法第159 條第1 項定有明文
    。經查：本件卷附之法務部法醫研究所法醫所醫鑑字第85
    1 號鑑定書、行政院衛生署醫事審議委員會第88171 、8937
    8 號鑑定書，雖為被告以外之人於審判外所為之書面陳述，
    屬於傳聞證據，然此乃檢察官或法官，依刑事訴訟法第20 8
    條第1 項規定，囑託上開機關鑑定，上開機關依刑事訴訟法
    第20 8條第1 項準用同法第206 條第1 項規定所出具之書面
    鑑定報告，屬刑事訴訟法第159 條第1 項「被告以外之人於
    審判外之言詞或書面陳述，除法律有規定者外，不得作為證
    據」規定所稱「法律有規定者」之情形，應有證據能力，而
    得作為本件認定犯罪事實之證據。
三、按除顯有不可信之情況外，公務員職務上製作之紀錄文書、
    證明文書，亦得為證據，刑事訴訟法第159 條之4 第1 款定
    有明文。經查，本件臺灣臺南地方法院檢察署相驗屍體證明
    書，係檢察官依其職務上之行為所作之證明文書，亦無何顯
    不可信之情形，核之上開說明，應有證據能力，而得作為本
    件認定犯罪事實之證據。
四、按被告以外之人於審判外之陳述雖不符刑事訴訟法第159 條
    之1 至之4 等4 條之規定，而經當事人於審判程序同意作為
    證據，法院審酌該言詞陳述或書面陳述作成時之情況，認為
    適當者，亦得為證據，刑事訴訟法第159 條之5 第1 項定有
    明文。其立法意旨在於傳聞證據未經當事人之反對詰問予以
    核實，原則上先予排除，惟若當事人已放棄反對詰問權，於
    審判程序中表明同意該等傳聞證據可作為證據，基於尊重當
    事人對傳聞證據之處分權，及證據資料愈豐富，愈有助於真
    實發見之理念，且強化言詞辯論主義，使訴訟程序得以順暢
    進行，上開傳聞證據亦具有證據能力。經查，本件卷附馬偕
    紀念醫院馬院醫骨字第902750、910119號函、財團法人振興
    復健醫學中心以振醫字第058 號函經檢察官、被告及辯護
    人於本院審理中同意作為證據，本院審酌其書面之陳述與待
    證事實具有關聯性，作為本案之證據亦屬適當，爰認其等於
    警訊中之證言均具有證據能力，而得作為本件認定犯罪事實
    之證據。
貳、實體部分：
一、訊之被告丙○○對於在上開時地為蔡黃美人施行兩膝全人工
    膝蓋關節同時置換手術，及蔡黃美人於手術後2 小時血壓突
    然下降，失去意識，雖經施予急救並轉至加護病房照護，惟
    仍於術後第7 天即87年8 月20日凌晨3 時30分許宣告不治死
    亡之事實，固不諱言，惟矢口否認有何業務過失致人於死之
    犯行，辯稱：兩側同時施作全人工膝蓋關節置換手術，在併
    發症及死亡率方面，與單側施作人工膝蓋關節置換手術並無
    不同，醫療文獻、報告上亦多贊成對80歲以上老人同時施作
    二側全人工膝蓋關節置換手術，伊及國內知名醫院醫師亦有
    為80歲以上老人同時施作全人工膝蓋關節置換手術成功之案
    例云云。惟查，（一）本件被害人蔡黃美人於87年8 月20日
    3 時30分許死亡，有臺灣臺南地方法院檢察署相驗屍體證明
    書1 份在卷可稽（見臺灣臺南地方法院檢察署87年度相字第
    1138號相驗卷第11頁），又被害人蔡黃美人之死因於相驗時
    未能確定，乃經臺灣臺南地方法院檢察署檢察官送請法務部
    法醫研究所法醫師石台平為蔡黃美人予以解剖屍體鑑定，嗣
    經認定蔡黃美人之死亡原因確係因兩側全人工膝關節置換手
    術後，併發腦部脂肪栓塞，導致多重器官衰竭及廣泛血管內
    凝固病變死亡一節，亦有法務部法醫研究所法醫所醫鑑字
    第851 號鑑定書1 紙附卷可證（見臺灣臺南地方法院檢察署
    87年度偵字第10765 號卷第58頁至第68頁），核與蔡黃美人
    於87年8 月20日經醫師宣告病危，由家屬自建佑醫院帶回時
    ，被告所出具之診斷證明書上載：病人蔡黃美人於87年8 月
    14日接受兩側全人工膝關節置換手術治療，術後受併發脂肪
    栓塞合併多種器官衰竭，於87年8 月20日帶回等語相符（見
    上開偵查卷第25頁），蔡黃美人確實係因被告為其同時施行
    兩側全人工膝關節置換手術後，併發腦部脂肪栓塞，導致多
    重器官衰竭及廣泛血管內凝固病變不治死亡之事實，應堪認
    定；（二）又本件經本院函請行政院衛生署醫事審議委員會
    ，鑑定本件被告上開醫療行為是否具有過失，其認為：「一
    、根據病人Ⅹ光片顯示，劉醫師診斷為兩膝明顯退化性關節
    炎，為病患施行全人工膝關節置換，確無不當。惟根據文獻
    （Orthopaedi c Know-ledge update6） 記載，兩側同時作
    人工膝關節置換失血量過多，引起脂肪栓塞之比例也高；尤
    其另一研究也顯示，八十歲以上的病人，同時做膝關節置換
    ，會有較高的併發症與死亡率；國內的研究，亦顯示同樣的
    結果。二、本案為八十歲以上的病人，劉醫師同時施予兩側
    全人工膝關節置換手術，顯有不當之處」等語，此有該醫事
    審議委員會第8817 1號鑑定書附卷可按（見本院87年度自字
    第82號卷第20頁）；雖被告認此次醫事審議委員會鑑定時所
    參考之前揭文獻、研究意見在醫學界尚未形成定論，認該鑑
    定意見顯有不當而另行提供十八篇相關國外研究報告聲請再
    送鑑定；嗣據行政院衛生署醫事審議委員會第2 次鑑定意見
    表示：「一、被告所提出之相關研究報告共18篇，其中3篇
    重複，2 篇為相同的作者，2 篇僅是摘要。贊成兩側可同時
    開刀的，其論文發表年份分別為1978年、1985年（2 篇）、
    1987年、1994年（2 篇）、1996年（3 篇），但是這些論文
    中所包括之病人平均年齡均不超過70歲，另外2 篇則不贊成
    兩側同時開刀（發表年份為1997年、1999年），認為該項手
    術兩側同時做併發症比單側高，尤其是80歲以上的病人。據
    此，這些文獻都有參考價值，人工膝關節置換手術兩側同時
    開刀並無不可，但應注意到其潛在之危險，而年紀愈大，發
    生之危險愈高。二、對於80歲以上之病人，要降低併發症與
    死亡率，唯一有效的方法是對潛在危險的認知，審慎評估病
    人健康狀況，並與病人充分溝通，讓病人充分正確的了解手
    術可能帶來的併發症、危險性與死亡率。依病歷所示，本案
    術前對病人過去病史及健康狀況並無足夠評估」等語，有上
    開醫事審議委員會第89378 號鑑定書鑑定意見在卷足稽（見
    本院87年度自字第82號卷第67頁）；顯見醫學研究上認為同
    時施作兩側人工膝關節置換手術或單側施作，其危險性有所
    不同，且會因年齡而有差異；又我國骨科醫師亦均知施行上
    開手術有可能造成病人腦部脂肪栓塞之危險一節，亦據鑑定
    人即高雄醫學大學附設中和紀念醫院骨科主任乙○○○○於
    台灣高等法院高雄分院90年上訴字第1697號案件審理中證述
    明確（見台灣高等法院高雄分院90年上訴字第1697號卷第20
    4 頁至第205 頁）；顯見在醫學上施行兩側人工膝關節置換
    手術有可能造成病人腦部脂肪栓塞之危險，縱使發生之可能
    性極低，但有發生之可能，且為一般醫師所知悉，自為被告
    所能預見；（三）被告雖又提出病患蔡黃美人於手術前所接
    受之術前檢查項目比健保局所規定應執行項目超出一倍之多
    ，辯稱其已善盡術前評估，蔡黃美人之死亡乃係醫療上不可
    避免之結果，並提出馬偕紀念醫院馬院醫骨字第902750 、
    910119號函表示：根據最新（1999年）美國骨科醫學會出版
    之書籍（Orth opaedicKnowledge update 6）第56 8頁有關
    人工膝關節手術併發症之一『脂肪栓塞』的描述：脂肪栓塞
    乃多重因素所導致，同時進行兩側人工膝關節產生此症的發
    生率稍高」，並未提及手術前可進行何種檢驗及評估以避免
    此病症之發生，施行手術前須依病人的生理年齡及體力狀況
    ，依據骨科專科醫師的專業判斷評估而定（見台灣高等法院
    高雄分院90年上訴字第1697號卷第103 頁、第145 頁）；惟
    財團法人振興復健醫學中心以振醫字第058 號函另表示：
    目前多數醫師固不反對同時兩側施行人工膝關節置換之可行
    性，但是80歲以上病患年紀較大，手術時間較長，手術產生
    之危險性愈高，應更加謹慎方才施行，術後照護宜更仔細小
    心等語（見台灣高等法院高雄分院90年上訴字第1697號卷第
    144 頁、第106 頁），足見被告對87歲病患蔡黃美人施作兩
    側人工膝關節置換手術時，應負有更高之注意義務，此外，
    逾80歲之老年人開刀須做更多評估，因為老年人全身機能均
    退化，故有更多不可知之變數一節，亦據鑑定人即高雄醫學
    大學附設中和紀念醫院外科主任沈茂昌醫師於台灣高等法院
    高雄分院90年上訴字第1697號案件審理中證述明確（見台灣
    高等法院高雄分院90年上訴字第1697號卷第155 頁反面）；
    而施做人工膝蓋關節置換手術後打開止血帶時，血水及骨髓
    中脂肪可能大量流入血液中，導致肺部及腦部脂肪栓塞，如
    果病人心肺肝腎功能強，發生脂肪栓塞時，病人身體會自行
    代謝，惟若心肺功能不好，即比較危險，對於80歲以上年紀
    較大病患是否可以施做這種手術是無定論，惟欲施做該手術
    前，宜評估對病患之壓力是否過大一節，亦據鑑定人即高雄
    醫學大學附設中和紀念醫院骨科主任乙○○○○於台灣高等
    法院高雄分院90年上訴字第1697號案件審理中證述明確（見
    台灣高等法院高雄分院90年上訴字第1697號卷第204 頁至第
    205 頁）；又脂肪栓塞於術後發生時，與身體承受性有關，
    病人較衰弱，身體承受性較低時，可能不適合作人工膝關節
    置換手術，年紀87歲，其身體承受力較低，年紀絕對是考量
    因素，年紀大，身體承受性低其器官功能較不佳，業經上開
    鑑定人林高田於本院審理中證述明確（見本院卷第64頁反面
    ）；再佐以鑑定人即高雄醫學大學附設中和紀念醫院麻醉科
    主任甲○○○○於台灣高等法院高雄分院90年上訴字第1697
    號案件審理中證述：人工膝關節置換手術係破壞關節，手術
    部位脂肪容易跑進血管裡面造成栓塞，而且因為同次手術先
    後開二側膝關節，讓脂肪進入血液之機會增加，此為一般骨
    科醫師所擔心之併發症之一，本件病患有缺血性心臟表現，
    且年齡大，又有二側膝關節退化性關節炎，行動不便，因而
    對此病患之心臟評估不能確定，據其心電圖所示，即宜向家
    屬說明病患心臟有隱藏問題，且不會建議醫師同時施做二側
    膝關節置換手術等語（見台灣高等法院高雄分院90年上訴字
    第1697號卷第220 頁至第221 頁），復據其於本院審理中證
    述稱：因兩側膝關節手術接觸面比較多，所以可以合理解釋
    脂肪溢出量多，脂肪栓塞是依照每個人的狀況而不同與每個
    人的開刀部位、年齡有關，若是同一年齡病人，開骨頭手術
    與開心臟手術，開骨頭手術其產生脂肪栓塞的比率較高，年
    齡愈大因為脂肪結構鬆散，故發生脂肪栓塞的可能性高（見
    本院卷第76頁反面）；顯見被告未能注意施做手術之病患蔡
    黃美人為87歲老年人，並針對其壓力承受度及心肺肝腎功能
    ，在術前做更足夠之評估，以避免病患蔡黃美人因脂肪栓塞
    併發症導致死亡之結果；是以，被告雖以手術前對病人所施
    作之檢查有超過健保局所規定應執行項目，蔡黃美人之死亡
    乃係醫療上不可避免之結果云云置辯，惟其既有上開更高之
    注意義務，又未為一般骨科醫師應為之足夠評估以避免死亡
    結果發生，自無從據此解免其過失罪責；（四）本件復有尚
    未填載完成之手術同意書、麻醉同意書（僅載有被害人家屬
    丁○○之簽章及年籍資料，而手術及麻醉等可能發生之併發
    症及危險應經由何位醫師詳細說明部分，則為空白；另置於
    蔡黃美人病歷中）各1 份在卷足憑。蔡黃美人及其家屬等於
    手術前就被告究欲實施何種手術及麻醉並不清楚明瞭，遑論
    充分了解手術可能帶來之併發症、危險性與死亡率，被告丙
    ○○手術前亦顯未善盡告知危險義務，以得病人蔡黃美人真
    意之承諾甚明，被告猶否認其無過失，自無可採。綜上所述
    ，病患蔡黃美人因被告施做本件手術後併發腦部脂肪栓塞，
    導致多重器官衰竭及廣泛血管內凝固病變不治死亡，而被告
    有預見上開併發症危險性之義務，亦因蔡黃美人高齡87歲，
    而負有更高之注意義務，卻疏於審慎評估蔡黃美人過去病史
    及健康狀況、其壓力承受度及心肺肝腎功能，而違反避免結
    果之義務，又未善盡告知危險義務，以得病人蔡黃美人真意
    承諾；又被告上開醫療行為，導致病患蔡黃美人發生死亡之
    結果，其間亦有相當因果關係。從而，本件罪證明確，被告
    犯行堪以認定。
二、被告行為後，刑法業於94年2 月2 日修正公布，部分條文並
    於95年7 月1 日施行。依修正後刑法第2 條第1 項規定：「
    行為後法律有變更者，適用行為時之法律。但行為後之法律
    有利於行為人者，適用最有利於行為人之法律。」，此條規
    定係規範行為後法律變更所生新舊法律比較適用之準據，是
    刑法第2 條本身雖經修正，尚無比較新舊法之問題，應一律
    適用裁判時之現行刑法第2 條。又比較新舊法時，應就罪刑
    有關之共犯、牽連犯、連續犯、有無累犯加重、自首減輕暨
    其他法定加減原因與加減例等一切情形，綜其全部罪刑之結
    果而為比較，復有最高法院95年度第8 次刑庭會議決議可資
    參照。茲比較新舊法規定如下：(一)、法定罰金刑部分：被告
    行為後，刑法第33條第5 款業於95年7 月1 日公佈施行規定
    ：「罰金：新臺幣1 千元以上，以百元計算之。」，與修正
    前刑法同條款規定「罰金：1 元以上。」不同。比較新舊法
    結果，以舊法較有利於行為人，揆諸上開準據法，本案關於
    刑法第276 條第2 項之法定刑罰金部分，自應適用行為時之
    法律即修正前刑法第33條第5 款規定決定其罰金部分之法定
    刑。(二)、易科罰金部分：行為人於犯罪時即修正前刑法第41
    條第1 項前段規定：「犯最重本刑為5 年以下有期徒刑以下
    之刑之罪，而受6 個月以下有期徒刑或拘役之宣告，因身體
    、教育、職業、家庭之關係或其他正當事由，執行顯有困難
    者，得以1 元以上3 元以下折算1 日，易科罰金。」，又其
    行為時之易科罰金折算標準，廢止前罰金罰鍰提高標準條例
    第2 條前段規定，就其原定數額提高為100 倍折算1 日，則
    本件受刑人行為時之易科罰金折算標準，應以銀元300 元折
    算1 日，經折算為新臺幣後，應以新臺幣900 元折算為1 日
    。惟95年7 月1 日修正公佈施行之刑法第41條第1 項前段則
    規定：「犯最重本刑為5 年以下有期徒刑以下之刑之罪，而
    受6 個月以下有期徒刑或拘役之宣告者，得以新臺幣1 千元
    、2 千元或3 千元折算1 日，易科罰金。」比較修正前後之
    易科罰金折算標準，以95年7 月1 日修正公佈施行前之規定
    ，較有利於行為人，則應適用修正前刑法第41條第1 項前段
    規定，定其折算標準。
三、查被告係建佑醫院骨科主治醫師，為從事醫療業務之人，其
    因醫療過失致人於死，核其所為，係犯刑法第276 條第2 項
    之業務過失致死罪。審酌被告身為主治醫師，病患信賴其專
    業知識，將身體、生命託附予其治療，本即應善盡其義務，
    為最有利於病患之診治，竟疏於此，而欲以自認安全方便一
    勞永逸之手術解除病情，雖有過失，惟過失程度尚非重大，
    且其本意乃在以解除病患之痛苦為手術之目的，尚無惡意，
    且事後已與被害人家屬達成和解為合理之賠償等一切情狀，
    量處如主文所示之刑，並諭知易科罰金之折算標準。又被告
    犯罪時間在96年4 月24日以前，合於減刑條件，應依中華民
    國96年罪犯減刑條例第2 條第1 項第3 款之規定減刑，附此
    敘明。另查被告未曾受有期徒刑以上刑之宣告，有其臺灣高
    等法院被告全國前案紀錄表可稽，經此偵審程序，當知警惕
    ，應無再犯之虞，本院認被告之科刑以暫不執行為適當，併
    宣告緩刑2 年，以啟自新（依最高法院95年5 月23日第8 次
    刑事庭會議決議意旨認應直接適用裁判時之新法）。
據上論斷，應依刑事訴訟法第299 條第1 項前段，刑法第2 條第
1 項前段、第276 條第2 項、（修正前）第41條第1 項前段、第
74條第1 項第1 款，刑法施行法第1 條之1 ，廢止前罰金罰鍰提
高標準條例第2 條，中華民國96年罪犯減刑條例第2 條第1 項第
3 款、第7 條，判決如主文。
中    華    民    國    98    年    2     月    19    日
                  刑事第四庭    審判長法  官  陳  箐
                                      法  官  莊珮君
                                      法  官  林俊寬
以上正本證明與原本無異。
如不服本判決應於收受送達後10日內向本院提出上訴書狀，並應
敘述具體理由；如未敘述上訴理由者，應於上訴期間屆滿後20日
內向本院補提理由書（均須按他造當事人之人數附繕本）「切勿
逕送上級法院」。
中    華    民    國    98    年    2     月    20    日
                                      書記官  林香如
附錄法條：
中華民國刑法第276 條
因過失致人於死者，處2 年以下有期徒刑、拘役或2 千元以下罰
金。
從事業務之人，因業務上之過失犯前項之罪者，處5 年以下有期
徒刑或拘役，得併科3 千元以下罰金。


司法院資訊處製作；財團法人民間司法改革基金會備份。
